【裁判字號】    97,審易,1805
【裁判日期】    971215
【裁判案由】    妨害名譽
【裁判全文】
臺灣高雄地方法院刑事判決            97年度審易字第1805號
公  訴  人  臺灣高雄地方法院檢察署檢察官
被      告  甲○○
上列被告因妨害名譽案件，經檢察官聲請簡易判決處刑（97年度
偵字第1384號），本院改依通常程序判決如下：
    主  文
甲○○無罪。
    理  由
一、聲請簡易判決處刑意旨略以：被告甲○○與告訴人乙○○之
    母柯金玉於民國96年9 月4 日17時35分許，在高雄市○○區
    ○○路555 巷9 號之國軍左營總醫院慈暉三村辦公室內，因
    編排停車位問題而發生口角（被告及柯金玉所涉傷害罪部分
    ，均經本院以97年度審簡字第324 號判決判處拘役各15日確
    定）。詎被告事後竟意圖散布於眾，於96年10月17日及18日
    下午某時，在前開慈暉三村管理委員會辦公室前，散布其上
    載有「‧‧與住戶12-3號乙○○之母發生爭‧‧如今我失去
    這份工作，還得承受這無妄之災，原意只要對方一個道歉，
    讓事情早點落幕‧‧我與乙○○母子無冤無仇，為何一定要
    誣告、逼我走頭（應為投）無路！」等詞之傳單誹謗告訴人
    ，足生損害於社會大眾對告訴人之人格評價等情。因認被告
    涉犯刑法第310 條第2 項之加重誹謗罪嫌等語。
二、按犯罪事實應依證據認定之，無證據不得認定犯罪事實；不
    能證明被告犯罪者，應諭知無罪之判決，刑事訴訟法第154
    條第2 項及第301 條第1 項分別定有明文。次按認定不利於
    被告之事實，須依積極證據，苟積極證據不足為不利於被告
    事實之認定時，即應為有利於被告之認定，更不必有何有利
    之證據；又事實之認定，應憑證據，如未能發現相當證據，
    或證據不足以證明，自不能以推測或擬制之方法，以為裁判
    基礎。而刑事訴訟法上所謂認定犯罪事實之積極證據，係指
    適合於被告犯罪事實之認定之積極證據而言，雖不以直接證
    據為限，間接證據亦包括在內；然而無論直接或間接證據，
    其為訴訟上之證明，須於通常一般之人均不致有所懷疑，而
    得確信其為真實之程度者，始得據為有罪之認定，倘其證明
    尚未達到此一程度，而有合理之懷疑存在時，致使無從形成
    有罪之確信，根據「罪證有疑，利於被告」之證據法則，即
    不得遽為不利被告之認定（最高法院30年度上字第816 號、
    29 年 度上字第3105號、40年度台上字第86號及76年度台上
    字第4986號判例意旨參照）。
三、證據能力部分：
    本判決所引用之證據資料（詳後引證據），其中傳聞證據部
    分，縱無刑事訴訟法第159 條之1 至第159 條之4 或其他規
    定之傳聞證據例外情形，亦因被告、檢察官或同意可作為證
    據使用，或未聲明異議，依刑事訴訟法第159 條之5 第1 項
    、第2 項之規定，本院審酌該證據作成之情況，認為適當，
    應得為證據。
四、刑事訴訟法第232 條規定，犯罪之被害人，得為告訴；所稱
    被害人者，固指因犯罪行為其權益受直接之侵害者而言，不
    包括因此項犯罪而間接或附帶受害之人在內。然其權益之受
    害，究係直接受害，抑間接或附帶受害，則應依告訴意旨所
    指訴之事實，從形式上觀察其權益能否直接受有損害之虞，
    為判別之準據。至於確否因之而受害，則屬實體審認之範疇
    （最高法院84年度台上字第3060號判決意旨參照）。本件觀
    之告訴意旨，告訴人認被告於傳單上載明「我與乙○○母子
    無冤無仇，為何一定要誣告、逼我走頭無路！」等語，係針
    對告訴人，致告訴人名譽受損。準此，就告訴人所指訴之事
    實，從形式上觀察，告訴人應有直接受損害之虞，是依前開
    判決意旨，本件告訴人提起告訴，應屬合法。至於告訴人是
    否確因此而直接受損害，則有待實體審認，合先敘明。
五、檢察官認被告涉犯加重誹謗罪嫌，無非係以告訴人並未誣告
    被告，然被告卻於傳單上載明「我與乙○○母子無冤無仇，
    為何一定要誣告、逼我走投無路！」等語，足生損害於社會
    大眾對告訴人之人格評價，資為論罪依據。訊據被告堅決否
    認有何上開犯行，辯稱：伊並無誹謗之犯意，傳單上載明「
    為何一定要誣告、逼我走投無路！」等語，係針對告訴人之
    母柯金玉；載明「我與乙○○母子無冤無仇」等語，係因都
    是告訴人出面，並非認告訴人誣告等語。經查：
  (一)被告與告訴人之母柯金玉於96年9 月4 日17時35分許，在高
    雄市○○區○○路555 巷9 號之國軍左營總醫院慈暉三村辦
    公室內，因編排停車位問題而發生口角，告訴人、柯金玉乃
    分別提出傷害告訴，經檢察官聲請簡易判決處刑後，嗣經本
    院以97年度審簡字第324 號判決判處拘役各15日確定之事實
    ，有聲請簡易判決處刑書及台灣高等法院被告前案紀錄表可
    參。又被告於96年10月17日及18日下午某時，在前開慈暉三
    村管理委員會辦公室前，散布載有「各位住戶你好：對不起
    ，本人原本不願意把自己之私事，耽誤到您寶貴時間，可是
    為了證明本人（即被告）在慈暉三村管理委員會，工作再3
    個月就滿4 年資歷。而因車位一事與住戶12-3號乙○○之母
    發生爭執，互相提告。對方在9 月13日村民大會、10月12日
    皆向主委聲明未提告，然本人在10月12日已接到左營分局來
    函，對方用甲種驗傷提告，我持乙種驗傷提告。如今我失去
    這份工作，還得承受這無妄之災，原意只要對方一個道歉，
    讓事情早點落幕，但10月15日本人到左營分局作筆錄，得知
    對方控告到底，無和解之意，我與乙○○母子無冤無仇，為
    何一定要誣告、逼我走投無路！」等語之傳單等情，業據被
    告於偵查中自承在卷（詳他字卷第7 頁第9 行至第10行），
    並有該傳單附卷可參（詳他字卷第9 頁）。是上開事實，均
    堪以認定。
  (二)觀之傳單內容，被告一開始係描述與告訴人之母發生爭執，
    進而互相提出傷害告訴，且經由高雄市政府警察局左營分局
    之函文，得知告訴人之母業已提出告訴，嗣再陳述告訴人之
    母欲控告到底，不願和解之事實。顯見被告於書寫前開傳單
    時，已得知告訴人之母已對被告提出傷害告訴，且提出告訴
    之人係告訴人之母，被告認其並未傷害告訴人之母，故製作
    上開傳真，以問卷方式，請住戶就其多年來之工作態度、熱
    誠、積極度及滿意度等項目，表示意見。職此之故，依前開
    傳單之整體文義及描述情境，被告所在意之事，係認遭受傷
    害誣告，致走投無路，而被告亦知悉對其提出傷害告訴之人
    ，係告訴人之母，並非告訴人，則被告欲就遭提出告訴之事
    反擊，衡情應係針對提出告訴之人，縱告訴人於其母親提出
    傷害告訴之際，曾提供意見、協助，或出面處理，但終非提
    起告訴之人，被告應不至於誤認該傷害告訴係由告訴人所提
    起，並認告訴人係誣告，是被告辯稱：傳單上載明「為何一
    定要誣告、逼我走投無路！」等語，係針對告訴人之母柯金
    玉等語，尚非悖於常情。至被告雖於「為何一定要誣告、逼
    我走投無路！」等語之前，載明「我與乙○○母子無冤無仇
    」等語，惟被告於「為何一定要誣告、逼我走投無路！」等
    語之「為何」之前，並未具體指明主詞係何人，或係載明「
    他們」等語；且參酌前開說明，被告係認遭受告訴人之母誣
    告傷害，能否因被告於整篇傳單內容中，均係描述遭告訴人
    之母提出傷害告訴之事實，卻僅於該段文句之前，於「我與
    乙○○母子無冤無仇」該段文字中，出現「子」字，即推認
    被告語意係指告訴人母子均誣告被告、逼被告走投無路，已
    有無疑。是被告辯稱：傳單載明「我與乙○○母子無冤無仇
    」等語，係因都是告訴人出面，並非認告訴人係誣告等語，
    亦非無據。從而，本件並無證據證明被告於傳單上載明「我
    與乙○○母子無冤無仇，為何一定要誣告、逼我走投無路」
    等語，係針對告訴人，是告訴人指訴遭受被告加重誹謗，容
    有誤會。此外，復查無其他積極證據足資證明被告有檢察官
    所指之犯行，不能證明被告犯罪，依法應為無罪判決之諭知
    。
六、移送併案審理部分（97年度偵字第30303 號，係告訴人之母
    柯金玉就同一加重誹謗事實提出告訴），因本案既經判決無
    罪，且告訴人之母柯金玉提起加重誹謗告訴時，是否已逾告
    訴期間，亦有可疑，與本案並無實質上一罪之關係，自應退
    由檢察官另行偵處，附此敘明。
據上論斷，應依刑事訴訟法第452 條、第284 條之1 、第301 條
第1 項前段，判決如主文。
本案經檢察官羅水郎到庭執行職務。
中    華    民    國    97    年    12    月    15    日
                  刑事第七庭    法  官  方百正
以上正本證明與原本無異。
如不服本判決應於收受送達後10日內向本院提出上訴書狀，並應
敘述具體理由；如未敘述上訴理由者，應於上訴期間屆滿後20日
內向本院補提理由書（均須按他造當事人之人數附繕本）「切勿
逕送上級法院」。
中    華    民    國    97    年    12    月    15    日
                                 書記官  黃園芳


司法院資訊處製作；財團法人民間司法改革基金會備份。
